【裁判字號】    89,上訴,4185
【裁判日期】    900430
【裁判案由】    偽造文書
【裁判全文】
臺灣高等法院刑事判決                          八十九年度上訴字第四一八五號
    上  訴  人  臺灣桃園地方法院檢察署檢察官
    被      告  甲○○
右上訴人因被告偽造文書案件，不服臺灣桃園地方法院八十八年度訴字第三九號，
中華民國八十九年九月三十日第一審判決（起訴案號：臺灣桃園地方法院檢察署八十
七年度偵字第一二八三七號）提起上訴，本院判決如左：
    主  文
上訴駁回。
    理  由
一、公訴意旨略以甲○○於民國八十一年間，與趙振來（已於八十四年九月十九日死
    亡）訂立合建契約，雙方約定由趙振來提供其所有之桃園縣蘆竹鄉○○○段海湖
    小段第三之七十五地號及第三之八十四地號土地與甲○○合建住宅，並約定興建
    完後由甲○○取得前開第三之八十四號土地及其上之房屋。八十四年間因乙○○
    （趙振來之子）要求變更設計，甲○○即以辦理登記為由，要求乙○○提供趙振
    來之相關證件，乙○○不疑有他，依甲○○之要求交付，詎甲○○竟以乙○○所
    交付之證件，於八十四年九月間，偽造相關文件，持向桃園縣蘆竹地政事務所，
    將前開第三之八十四地號土地移轉登記於銘淇建設有限公司名下，而明知不實之
    事項，使公務員登載於執掌之文書，足生損害於趙振來及地政管理之正確性，因
    認被告甲○○涉有刑法第二百十六條、第二百十條之行使偽私文書罪嫌及刑法第
    二百十四條之使公務員登載不實罪嫌。
二、公訴人認被告涉有第二百十六條、第二百十條、第二百十四條之犯行，無非以其
    犯行業據告訴人乙○○指訴甚詳，且有合建契約書、土地登記簿謄本等附卷足憑
    ，且依合建契約規定，房屋既未興建完工，被告即無權擅將土地移轉登記於他人
    名下，而本件告訴人分得部分並未完工，且實際上處於停工狀態，果被告確有向
    告訴人表示證件係做為辦理移轉登記之用，告訴人焉有可能將證件交予被告為其
    論據，及公訴人依告訴人具狀請求上訴意旨略以被告要求告訴人提供資料，係為
    變更設計之用，與所有權移轉登記無關，被告應負偽造文書之責，被告既偽造買
    賣契約逕辦理所有權移轉登記，已將不實之買賣事項使公務員登載於職務上之公
    文書，完全符合犯罪構成要件等語。
三、按犯罪事實應依證據認定之，無證據不得推定其犯罪事實；又不能證明被告犯罪
    者，應諭知無罪之判決，刑事訴訟法第一百五十四條、第三百零一條第一項分別
    定有明文。又告訴人之告訴，係以使被告受刑事訴追為目的，是其陳述是否與事
    實相符，仍應調查其他證據以資審認；且認定不利於被告之事實，須依積極證據
    ，茍積極證據不足為不利於被告事實之認定時，即應為有利於被告之認定，更不
    必有何有利之證據。另所謂證據，須適於為被告犯罪事實之證明者，始得採為斷
    罪資料，如未能發現相當證據，或證據不足以證明，自不能以推測或擬制之方法
    ，以為裁判基礎，最高法院亦著有三十年上字第八一六號、五十二年台上字第一
    三００號、五十三年台上字第二七五０號及四十年台上字第八十六號判例可資參
    照。且無論直接或間接證據，其為訴訟上之證明，須於通常一般之人均不致有所
    懷疑，而得確信其為真實之程度者，始得據為有罪之認定，最高法院七十六年度
    台上字第四九八六號亦設有判例，本件訊據被告甲○○堅決否認涉有公訴人所指
    之犯行，辯稱我沒有偽造文書，我也沒有必要這麼做，所有的證件都是告訴人交
    給我的等語，經查告訴人所提出之合建契約書所載：「甲方（指地主趙振來等四
    人）同意本約工程進行至參樓結構體完成同時，將乙方（指被告甲○○）所分得
    房屋之基地持分移轉乙方或乙方指定人名義」、「本約各條款對甲乙雙方法律上
    權利義務受讓人或繼承人具有相同之約束力」等語，趙振來依合建契約所負將桃
    園縣蘆竹鄉○○○段海湖小段第三之八十四地號土地（以下簡稱第三之八十四地
    號土地）所有權移轉予被告義務之時點，乃係同小段第三之七十五地號土地（以
    下簡稱第三之七十五地號土地）上房屋興建至三樓結構體完成時，而非房屋整體
    （包含外牆工程等）興建完工之時，至為明灼，而桃園縣蘆竹鄉○○○段海湖小
    段第三之七十五地號土地上房屋於八十四年七月時，確已興建至三樓結構體完成
    ，僅餘覆貼外牆磁磚工程尚未完峻，此迭據告訴人於原審審理時自承在卷（見原
    審八十八年四月八日、八十八年四月二十二日訊問筆錄、八十九年九月十九日審
    判筆錄），並有告訴人所提照片一張附於桃園地方法院檢察署八十七年度偵字第
    一二八三七號偵查卷第二十二頁可稽，且告訴人請求傳訊其所述之八十三年十二
    月有參與協調之證人丙○○亦證稱其參與時工程之三樓主體工程都好了，是被告
    要求將第三之八十四地號土地辦理移轉登記，與契約並無相悖之處，公訴人所指
    「依合建契約規定，房屋既未興建完工，被告即無權擅將土地地移轉登記於他人
    名下」乙節，尚有誤會，再告訴人就是否曾於八十四年七、八月間，向被告索取
    趙振來名下土地之所有權狀乙事，或稱該等土地所有權狀及登記相關資料於八十
    一年五月二十四日趙振來與被告簽訂合建契約時即已交付被告，伊並未索回（見
    同偵卷第五十六頁、原審八十八年四月八日訊問筆錄、八十九年九月二十日審判
    筆錄），然經原審當庭提示被告所提出之告訴人辦理趙振來名下土地移轉登記之
    桃園稅捐稽徵處土地增值稅繳款書後，告訴人復又改口稱八十四年八月間曾委託
    代書游象政辦理其父趙振來名下除第三之八十四地號土地外之四筆土地移轉登記
    手續，委託時曾將該批土地之所有權狀均同時交予游象政等語（見原審八十九年
    九月二十日審判筆錄），而證人即代書游象政亦證稱：其於八十四年間曾受告訴
    人委託辦理告訴人父親趙振來名下四筆土地之移轉登記手續，告訴人當時備齊土
    地所有權狀、印鑑章及印鑑證明等一併交予其辦理，後因稅捐機關發現告訴人與
    趙振來間有三親等內之親屬關係，故於繳款書另註明「另有贈與稅」字樣等語（
  見原審八十九年九月二十日審判筆錄），乃告訴人又稱：第三之七十五地號土地
    所有權狀可能先前又退給我父親，所以才能交給代書辦理移轉登記，是告訴人前
    後所訴內容不一，告訴人在本院亦稱如何辦理變更設計，我都不知情，他（指被
    告）同意我請建築師設計等，告訴人既請建築師設計，豈有不知情之理，另告訴
    人又稱我從來沒有要求他（指被告）敲過任何一個樓梯，但告訴人請求傳訊之證
    人丙○○證稱要變更是告訴人不滿意，告訴人有要求改樓梯等，是告訴人之指訴
    ，顯具有重大之瑕疵，又證人即告訴人之子趙清河於原審審理時證稱：「（乙○○交付印鑑情形如何？）當時是夏天，我接到我父之通知同去邱之地方，我在旁
    未看到甲○○蓋章，我去之原因乃因邱通知我們設計圖要變更須要印鑑章，當日
    談話內容邱答應要依變更後之設計圖完成房屋，甲○○曾拿印章到他辦公室蓋些
    文件後，有無將印鑑交還給我們，我不清楚，當日談得很愉快，房子施工時我都
    有現場，談完後，邱曾有命工人將水泥等材料運至工地，為何停工，我不清楚，
    何時停工亦不清楚。」等語（見原審八十八年四月二十二日訊問筆錄），核與告
    訴人所自承：八十四年七月間（告訴人於本院稱六、七月間）交付印鑑章當日，
    雙方相談愉快，當日是去談貼瓷磚之事，被告應允告訴人貼錢後，願將最後的工
    程磁磚部分完成，至八十四年十二月交屋予告訴人，被告於八十四年八月底有進
    行第三之七十五地號土地上建物之內部隔間及牆面粉光工程，迄八十四年九月十
    九日告訴人之父趙振來死亡時始停工等情，（見原審八十九年九月十九日審判筆
    錄），可知告訴人於八十四年七月間（告訴人於本院稱六、七月間）洽談當日確
    曾將印鑑章提供後被告蓋用於相關文件上，而印鑑章乃屬辦理不動產等高價值財
    物移轉必備之物，告訴人於被告蓋用文件當時亦在現場，竟稱不知被告用以蓋用
    第三之八十四地號土地辦理移轉登記相關證明文件，實與常理有悖，再告訴人與
    被告於八十三年十二月協調變更設計，此亦經證人丙○○證明屬實，又被告所述
    設計圖係告訴人說有請建築師設計，是因我的設計師設計的，他（指告訴人）有
    意見，我才同意他找他自己的設計師等，亦經告訴人承認稱他（指被告）同意我
    請建築師等相合，而有關變更設計之申請，經桃園縣蘆竹鄉公所於八十四年一月
    間准許，亦有該所八十四年一月二十八日八四蘆鄉建字第二○○二一號簡便行文
    表可稽，且告訴人於本院稱被告八十四年二月就已經變更好了，到了六月才動工
    ，從告訴人之所述及有請建築師設計等情觀之，告訴人已知已變更設計好了，再
    告訴人有請建築師設計等，對於變更設計需否交付印鑑證明，自無不知之理，是
    告訴人既已知已變更設計好了，又有請建築師，其所述於八十四年六、七月間交
    付印鑑證明係為變更設計之說詞，自無可採，告訴人之子趙清河於原審所述之我
    去之原因乃因邱通知我們設計圖要變更須要印鑑章等，與前開客觀之事實不符，
    亦不足採，抑有進者，被告於洽談當時，既已依約完成第三之七十五地號土地上
    建物之三樓結構體工程，告訴人復又向其索回土地權狀等產權證明，則其為保障
    自身權益，藉當時同意完成外牆磁磚工程，雙方晤談氣氛融洽之便，徵得告訴人
    同意，使用趙振來之印鑑章蓋用辦理第三之八十四地號土地移轉登記相關文件，
    本極符事理之常，且告訴人與被告既有紛爭，自無於蓋用印鑑章如此重要之時，
    仍不看蓋何文件之理，再告訴人如認八十四年六、七月間交付印鑑證明非為移轉
    登記之用，則其於八十五年九月、八十六年七月申報趙振來之遺產時，何以未將
    上揭之第三之八十四號土地等列人遺產申報，此有其提出之遺產稅免稅證明書、
    遺產明細表及共有土地所有權分割契約書在卷可憑，足見告訴人已知該土地等已
    辦理移轉登記，故未予申報，是告訴人此部分之指訴，自無可採，再觀諸卷附被
    告與告訴人之父趙振來所簽訂之合建契約書內所載：「由甲方即趙振來等地主提
    供土地，由乙方即被告出資，雙方合作興建房屋，房屋部分由甲、乙雙方各取得
    百分之五十產權，土地部分雙方亦按分得房屋面積比率，將乙方應分得部分，由
    甲方負責移轉登記至乙方或乙方指定之第三人名下」等內容，究其性質，依最高
    法院七十八年度台上字第二五四七號民事判決意旨，應屬承攬與買賣之混合契約
    ，被告係承攬興建趙振來之房屋，趙振來則將其應給付之報酬，充作被告買受分
    歸其所有之土地之價金，此部分自為買賣之行為，且告訴人既交付印鑑證明、印
    鑑章等給予被告辦理移轉登記，當在雙方合議之範圍內，此亦不違常情，是被告
    將上揭第三之八十四地號土地以買賣為原因之移轉登記行為，尚難認不合法令之
    規定，不足認定被告有使公務員為不實登載之情事，是揆諸最高法院前揭判例之
    要旨，被告自難成立上開公訴人所指之犯行，被告前開所辯，尚非不可採信，是
    難僅憑告訴人之片面指訴，逕認被告涉有偽造文書之犯行，此外，復查無其他積
    極證據足資證明被告有何公訴人所指之偽造文書之犯行，不能證明被告犯罪，自
    應為無罪之判決，原審經審理結果，認無其他積極證據足資證明被告有公訴人所
    指之前開犯行，而為被告無罪之諭知，尚無不合，是公訴人上揭之上訴為無理由
    ，應予駁回，至告訴人請求傳訊其子趙清河與被告之父對質，因趙清河於原審已
    到庭陳明，且本件事證已明，核無傳訊告訴人之子趙清河與被告之父對質之必要
    。
    據上論斷，應依刑事訴訟法第三百六十八條判決如主文。
本案經檢察官吳慎志到庭執行職務。
中    華    民    國      九十    年       四       月       三 十      日
                              臺灣高等法院刑事第十七庭
                                  審判長法  官  陳  正  雄
                                        法  官  許  錦  印
                                        法  官  許  宗  和
右正本證明與原本無異。
檢察官如不服本判決應於收受送達後十日內向本院提出上訴書，其未敘述上訴之理由
者並得於提起上訴後十日內向本院補提理由書（均須按他造當事人之人數附繕本）。
                                        書記官  廖  艷  莉
中    華    民    國     九十     年       五       月        一        日


司法院資訊處製作；財團法人民間司法改革基金會備份。
